【裁判字號】    98,民專訴,97
【裁判日期】    990526
【裁判案由】    侵害專利權有關財產權爭議
【裁判全文】
智慧財產法院民事判決
                                    98年度民專訴字第97號
原      告  高鐵工業股份有限公司
法定代理人  甲○○
訴訟代理人  陳詩經  律師
被      告  輝訊實業有限公司
兼      上
法定代理人  乙○○
上二人共同
訴訟代理人  陳建良  律師
上列當事人間侵害專利權有關財產權爭議事件，本院於中華民國
99年5月5日言詞辯論終結，判決如下：
    主  文
原告之訴及假執行之聲請均駁回。
訴訟費用由原告負擔。
    事實及理由
甲、程序方面：按訴狀送達後，原告不得將原訴變更或追加他訴
    ，但擴張或減縮應受判決事項之聲明者，不在此限，民事訴
    訟法第255條第1項第3款定有明文。本件原告於民國98年8月
    5日起訴時，其訴之聲明第1項係：請求被告應連帶給付原告
    新臺幣（下同）9,928,800元，及自起訴狀送達被告翌日起
    至清償日止，按週年利率百分之5計算之利息（見本院卷(一)
    第5頁），嗣於99年4月29日具狀減縮第1項訴之聲明為：被
    告應連帶給付原告6,295,032元，及自起訴狀送達被告翌日
    起至清償日止，按週年利率百分之5計算之利息（見本院卷
    (二)第72頁），查原告上開訴之變更核屬減縮應受判決事項之
    聲明，與首揭規定相符，均應予准許，合先敘明。
乙、實體方面：
一、原告方面：
  (一)原告起訴主張：原告於92年1月7日取得「汽車用之自行車攜
    車架結構改良」之中華民國新型專利權（下稱系爭專利），
    專利權期間自91年8月11日起至102年6月14日止，有新型第1
    94360號專利證書及中華民國專利公報公告編號498866號「
    申請專利範圍」描述之專利技術內容可稽。詎被告輝訊實業
    有限公司（下稱輝訊公司），暨其法定代理人乙○○，明知
    原告擁有系爭專利，竟未經原告同意或授權，自97年1月22
    日起，利用與原告上述專利技術範圍實質相同之結構，製造
    汽車用之自行車攜車架，並陸續多次出口銷售予BIRGMA ASI
    A INC C/O RHQ，而報關申報商標為「BILTEMA」、貨物名稱
    為「BICYCLE CARRIER 3 BIKES」（下稱系爭攜車架，即原
    證5鑑定物品），原告委請律師於98年7月3日發函通知被告
    侵害專利權事宜，被告確有侵害原告專利權情事，爰依專利
    法第108條準用第84條第1項、民法第184第1項前段、第185
    條、第28條等規定，請求被告等應負連帶損害賠償之責。並
    聲明：1.被告應連帶給付原告6,295,032元，及自起訴狀送
    達被告翌日起至清償日止，按週年利率百分之5計算之利息
    ；2.原告願供擔保請准假執行。
  (二)對被告抗辯之陳述：
  1.系爭專利與系爭攜車架所固定之對象皆為握柄，且鎖片固定
    與插銷固定係為從事該行業人士可輕易變更之技術手段，屬
    等效替代，故被告係利用與系爭專利實質相同之結構製造汽
    車用之自行車攜車架。況系爭攜車架之插銷具一凸塊，且貫
    穿孔亦有一相對應之插入口，若需使插銷插入貫穿孔中，必
    須使插銷之凸塊與貫穿孔之插入口相對正，插入後插銷之凸
    塊經轉動後可限制於貫穿孔中，確保插銷不受其他因素脫出
    而喪失固定握把之功能，此與系爭專利說明所稱單純利用插
    銷穿伸兩外撐片以達鎖固功效等習用攜車架結構，兩者迥不
    相同，本件自無禁反言原則之適用。
  2.系爭專利欲改良之習知技術乃在於：習知技術係僅採插銷固
    定攜車架結構之二外撐片，而該插銷插置入於二外撐片之穿
    孔中，因二外撐片係將兩主桿向兩側推移，使該固定處之插
    銷與其插置之二穿孔之卡掣定位結構易磨損或損壞致該插銷
    易脫落，故專利將習用插銷固定二外撐片方式，改善為「直
    接壓掣之鎖扣裝置」。因此，系爭專利說明書所稱之習知技
    術中插銷所固定者係攜車架結構之二外撐片，而本件被告所
    生產之系爭攜車架其插銷所固定者係鎖扣裝置之握把，兩者
    迥不相同，不能混為一談。
  3.自97年1月22日至98年11月20日，被告之被控侵權物總銷售
    數量為33,360件，以每件510元計之，全部收入金額為17,01
    3,600元，依財政部臺灣省中區國稅局函示，認定「汽車用
    之自行車攜車架」為「其他汽車零件製造」，毛利率為37%
    ，因此扣除63%之成本後，被告所得利益為6,295,032元（計
    算式：17,013,600x37%=6,295,032）。
二、被告則抗辯以：
  (一)被告否認系爭攜車架侵害系爭專利，其於西元2004年間即見
    類似商品，此後亦斷續見國外有多家廠商均有類似商品銷售
    ，技術門檻不高，相關插銷設計亦均為習用之技術；「附凸
    塊插銷」為固定工具係習用技術，有中華民國專利公報90年
    3 月1日編號424850號關於「插銷結構改良」之公告可證，
    由該新型專利說明書第4頁之說明可知，其圖式第1圖之插銷
    係習用之插銷，與被告所製造系爭自行車攜行架之插銷外觀
    及用途均相同，原告系爭專利係民國90年6月15日提出申請
    ，足見在原告申請前已有與被告所製造插銷相同之習用插銷
    存在無疑，原告不得主張專利權範圍及此。
  (二)系爭專利之技術內容依專利公報及專利說明書所載，申請範
    圍共有1項獨立項及依附該獨立項之4項附屬項，由系爭專利
    申請專利範圍第1項可知，其專利範圍在於兩外撐片樞接處
    所「搭設有一具座體及握柄之鎖扣裝置」，系爭專利說明書
    創作背景亦指出：攜車架中外撐片原即為習見技術，然因：
    「由於兩外撐片成水平後，大多僅利用插銷穿伸兩外撐片以
    達鎖固功效，故其仍具有如下之若干缺點：1.……2.由於該
    插銷一般係以鍊條結合於攜車架適當處，或直接採分離式設
    計，故容易因鍊條斷裂或未妥適收藏而遺失，致使無法達成
    鎖固功效。3.由於該習用攜車架結構係使用插銷穿扣，而該
    插銷容易因卡掣定位結構磨損或損壞而脫落，致產生危險者
    。」，故認其創作：「可透過鎖匙轉動鎖片以固定握把，防
    止攜車架產生鬆脫。」
  (三)系爭攜車架至少有4項技術特徵不符合文義讀取，即系爭攜
    車架在：1.「座體一側設有一貫穿孔，並可藉一插銷轉動其
    上凸塊於該貫穿孔中」，與系爭專利之「座體一側端緣設有
    一具鎖片之鎖座，並可藉一鎖匙轉動鎖片」不符合；2.「握
    柄頭端相對應於座體之貫穿孔設有一貫穿孔」，與系爭專利
    之「握柄頭端側緣設有一滑槽」不符合；3.「且可透過插銷
    轉動其上之凸塊以卡止於座體與握柄之貫穿孔中，藉以固定
    握柄不受按壓」，與系爭專利之「且可透過鎖匙轉動鎖片滑
    設於握柄之滑槽中，藉以固定握柄不受按壓」不符合；4.「
    並可藉由轉動插銷上之凸塊確實將握柄予以鎖扣，俾達操作
    快速，具多重安全鎖固之功效者」，與系爭專利之「並可藉
    由轉動鎖匙確實將握柄予以鎖扣，俾達操作快速，具多重安
    全鎖固之功效者」不符合，原證5之鑑定報告於進行均等論
    之分析時，顯未確實進行技術手段、功能及效果之分析，完
    全未考量以插銷固定與以鎖扣裝置固定握把仍有諸多差異存
    在，顯非可等效替代，其鑑定結果已非可採，關於阻卻均等
    論之禁反言分析時，鑑定機構卻以原告未提供審查歷程資料
    與先前技術分析供其參考，而忽略原告於專利說明書中之陳
    述，而未進一步進行禁反言分析，其鑑定結論顯非可採。
  (四)被告將所製造自行車攜行架委請中國機械工程學會鑑定是否
    侵害原告系爭專利，鑑定機構認為系爭攜車架因不具鎖扣裝
    置（鎖座、鎖片與滑槽），故不符合全要件原則下之「文義
    讀取」，進一步對於不符合文義讀取部分進行「技術手段」
    、「功能」及「效果」是否實質相同之均等論分析：
  1.鑑定報告4.1比較系爭攜車架與系爭專利所運用之實質技術
    手段是否相同，由系爭攜車架所實施於卡掣機構之插銷結構
    確實屬於系爭專利創作改良前已存在且為業界所慣用之構造
    技術，而非如系爭專利申請專利範圍所揭露之「……透過鎖
    扣裝置利用鎖匙轉動鎖片以固定握柄，防止攜車架產生鬆脫
    ，……」的結構設計技術，故系爭攜車架之卡掣機構與系爭
    專利申請專利範圍獨立項特徵描述所揭露之鎖扣裝置二者所
    運用之實質技術手段並不相同，系爭攜車架與系爭專利申請
    專利範圍所揭露之汽車用之自行車攜車架結構改良所運用之
    實質技術手段並不相同。
  2.鑑定報告4.2比較系爭攜車架與系爭專利所具備之實質功能
    是否相同，由4.1實質技術手段比對分析結果可知，該插銷
    因較容易受上述因素稍受外力觸及即脫出，致無法將握柄有
    效固定，導致握柄受到不正當按壓誤觸之情況發生，因此，
    系爭攜車架相對系爭專利申請專利範圍獨立項特徵描述所揭
    露之鎖扣裝置在功能上顯有差異，系爭攜車架應屬如系爭專
    利創作說明所揭露習用技術之結構設計，因此可知系爭攜車
    架與系爭專利所揭露不同結構特徵部份二者所具備之實質功
    能亦顯為不相同。
  3.鑑定報告4.3比較系爭攜車架與系爭專利所達成之實質效果
    是否相同，雖系爭專利與系爭攜車架同樣係以對握柄進行固
    定達到不受按壓脫離之效果，但系爭攜車架所實施以插銷外
    露之卡掣方式固定，較易受外力因素脫出導致握柄固定效果
    不佳仍會因不當外力按壓鬆脫，而系爭專利以鎖匙及鎖片隱
    藏之鎖扣方式固定，在鎖扣後若非用鎖匙插入旋轉則鎖片可
    恆鎖扣於握柄前端之滑槽中，其所達到握柄與座體間相對固
    定不受外力按壓誤觸而鬆脫之安全鎖固效果二者所達到之效
    果顯係有所差異，故可知系爭攜車架與系爭專利二者所達成
    之實質效果亦不相同。
  4.由系爭專利說明書創作背景之說明可知對於「插銷以鍊條結
    合於攜車架適當處，或直接採分離式設計，故容易因鍊條斷
    裂或未妥適收藏而遺失，致使無法達成鎖固功效，及由於該
    習用攜車架結構係採用插銷穿扣，而該插銷容易因卡掣定位
    結構磨損或損壞而脫落致產生危險等情事發生。」技術特徵
    之事項，原告認其為習知技術，申請之目的在於改良以插銷
    鎖定之習知技術，並藉由該技術改變而獲得專利權，故插銷
    鎖定之習知技術與系爭專利之技術特徵即「具鎖匙、鎖座、
    鎖片及滑槽之鎖扣固定方式」，依原告主觀意識明顯應屬不
    同技術手段，且非屬原告所欲請求保護之技術特徵，應屬明
    確，原告自不得再主張依其申請目的所欲改良之「低階技術
    」足以與其所改良之「高階技術」均等，故依禁反言原則，
    原告不得再藉「均等論」重為主張以插銷鎖定之習知技術等
    同系爭專利之技術特徵無疑，原告主張被告侵害其專利，同
    無理由。
  5.因此認被告所製造之系爭攜車架與原告系爭專利申請專利範
    圍於文義讀取不符合部分之技術特徵，因二者所運用之實質
    技術手段、所具有之實質功能均不相同，系爭攜車架並未落
    入系爭專利之申請專利範圍。
  (五)被告係於96年下半年間接獲國外廠商訂單始開始設計、開模
    、組裝製造系爭攜車架，並於97年1月至9月間陸續交貨，被
    告從未於國內外見原告依系爭專利所製造之商品展示或型錄
    ，亦難以得知系爭專利之存在，實無從認被告有明知或可得
    而知原告新型專利存在猶加以侵害之情形，而認被告就有故
    意或過失。
  (六)被告銷售18,960只系爭攜車架，每只售價510元，合計9,928
    ,800元，惟製造系爭攜車架技術門檻非高，依銷售價格區分
    僅屬低價商品，設計開發所花費之模具費用，生產製造所使
    用之鐵材、橡膠、零配件、包裝材料及組裝、包裝之人工等
    費用，暨接單、銷售、報關出口所需之管銷、運送費用等等
    ，合計成本高達售價之八成，被告因銷售所得之稅前純利約
    僅在售價之二成而已，原告所主張損害賠償金額顯然過高。
    而被告同意以財政部「96年度營利事業各業所得額同業利潤
    標準」所定「其他金屬製品製造業」中之「其他未分類金屬
    製品製造」所得額標準即7%計算本件銷售所得利益，依此標
    準計算所得之銷售利益總額應為1,190,952元（33360×510
    ×7%=0000000）。
  (七)並聲明：1.原告之訴駁回；2.若受不利判決，請准供擔保免
    為假執行。
三、本件兩造不爭執之事實（見本院卷(一)第277至278頁）：
  (一)原告於91年8月11日向經濟部智慧財產局申請「汽車用之自
    行車攜車架結構改良」新型專利，經該局編為第090210030
    號進行審查核准專利後，發給第194360號專利證書，專利權
    期間自91年8月11日起至102年6月14日止。
  (二)被告輝訊公司確有製造販賣「BILTEMA」「BICYCLE CARRIER
    3 BIKES」產品（即系爭攜車架），自97年1月22日至98年1
    1月20日止總銷售數量為33,360件，每件價格為510元。
  (三)原告於98年7月3日委託律師寄發原證6專利侵權通知函予被
    告乙○○，被告乙○○業已收受無訛。
四、本件經本院與兩造整理並協定簡化之爭點如下（見本院卷一
    第278 頁）：
  (一)系爭攜車架是否落入系爭專利申請專利範圍第1項而構成侵
    害？
  (二)被告有無侵害系爭專利之故意或過失？
  (三)被告主張系爭攜車架之製造成本為每件494.022元，是否有
    據？
  (四)系爭攜車架倘侵害系爭專利，則原告得否請求被告等連帶賠
    償所受損害？損害賠償金額為若干？
五、得心證之理由：
  (一)按判斷被控侵權對象是否侵害專利權，應先解析申請專利範
    圍之技術特徵，進而比對申請專利範圍中每一技術特徵是否
    均已對應表現於被控侵權對象，倘申請專利範圍中每一技術
    特徵已完全相同對應於被控侵權對象，即構成文義侵害，惟
    專利權人之權利範圍倘嚴格侷限於申請專利範圍之文義，第
    三人只須將發明之部分技術特徵予以置換或稍加修改即得規
    避專利侵權責任，則無法保護專利權人創新研發之成果，對
    於專利權人殊非公允，是以倘被控侵權對象之技術內容相對
    應於申請專利範圍之技術特徵雖非完全相同，然其改變或置
    換不具實質性差異，亦即該發明所屬技術領域中具有通常知
    識者參酌侵害時之通常知識，即得知悉申請專利範圍之某項
    技術特徵得置換為被控侵權對象之技術內容，且其產生之作
    用、功能及效果均無不同時，應認構成均等侵害。
  (二)查系爭專利之申請專利範圍共5項請求項，其中第1項為獨立
    項，其餘為附屬項，第1項內容為：「1.一種汽車用之自行
    車攜車架結構改良，其係包括兩主桿，於主桿底端段藉一連
    接片相互樞設，於頂端段則利用兩彼此樞接之外撐片相互樞
    設，使兩外撐片向下壓掣呈水平狀態時，得透過槓桿原理控
    制連動兩主桿底端部同時產生夾合動作，並利用主桿底部內
    側相對處各設一套合件，以夾掣汽車後車廂之支撐座，藉以
    固定攜車架，另主桿之頂端則各設一掛載架，俾供自行車懸
    吊攜行者；其特徵在於：上述兩外撐片之樞接處係搭設有一
    具座體及握柄之鎖扣裝置；其中，該座體之前端緣形成有一
    搭接面，搭接面適當處設有一穿槽，座體一側端緣設有一具
    鎖片之鎖座，並可藉一鎖匙轉動鎖片，另座體背部樞設有一
    具彈性按壓之握柄，握柄頭端側緣設有一滑槽，前緣樞設有
    一連接塊，連接塊前端再樞設一插塊，使該握柄之插塊得受
    彈力保持插設於座體之穿槽中，且可透過鎖匙轉動鎖片滑設
    於握柄之滑槽中，藉以固定握柄不受按壓；令該座體之搭接
    面與握柄按壓側之第一外撐片相互鎖固，並於第一外撐片上
    設一插槽相對座體之穿槽，以供握柄之插塊穿伸，復令鎖匙
    側之第二外撐片頭端與第一外撐片適當段樞設，且其上設一
    插槽恰與第一外撐片之插槽相對，亦可供插塊予以穿伸扣合
    者；藉此鎖扣裝置及兩外撐片之結構設計，可使兩外撐片向
    下壓掣呈水平狀態時，該握柄之插塊得自動嵌入第二外撐片
    之插槽中產生鎖扣動作，並可藉由轉動鎖匙確實將握柄予以
    鎖扣，俾達操作快速，其多重安全鎖固之功效者。」。經解
    析系爭專利申請專利範圍第1項之技術特徵可解析為20個要
    件，分別為編號1要件「一種汽車用之自行車攜車架結構改
    良，其係包括」，編號2要件「兩主桿，於主桿底端段藉一
    連接片相互樞設，於頂端段則利用兩彼此樞接之外撐片相互
    樞設，使兩外撐片向下壓掣呈水平狀態時，得透過槓桿原理
    控制連動兩主桿底端部同時產生夾合動作，」，編號3要件
    「並利用主桿底部內側相對處各設一套合件，以夾掣汽車後
    車廂之支撐座，藉以固定攜車架，」，編號4要件「另主桿
    之頂端則各設一掛載架，俾供自行車懸吊攜行者；」，編號
    5要件「其特徵在於：上述兩外撐片之樞接處係搭設有一具
    座體及握柄之鎖扣裝置；」，編號6要件「其中，該座體之
    前端緣形成有一搭接面，」，編號7要件「搭接面適當處設
    有一穿槽，」，編號8要件「座體一側端緣設有一具鎖片之
    鎖座，並可藉一鎖匙轉動鎖片，」，編號9要件「另座體背
    部樞設有一具彈性按壓之握柄，」，編號10要件「握柄頭端
    側緣設有一滑槽，」，編號11要件「前緣樞設有一連接塊，
    」，編號12要件「連接塊前端再樞設一插塊，」，編號13
    要件「使該握柄之插塊得受彈力保持插設於座體之穿槽中，
    」，編號14要件「且可透過鎖匙轉動鎖片滑設於握柄之滑槽
    中，藉以固定握柄不受按壓；」，編號15要件「令該座體之
    搭接面與握柄按壓側之第一外撐片相互鎖固，」，編號16
    要件「並於第一外撐片上設一插槽相對座體之穿槽，以供握
    柄之插塊穿伸，」，編號17要件「復令鎖匙側之第二外撐片
    頭端與第一外撐片適當段樞設，」，編號18要件「且其上設
    一插槽恰與第一外撐片之插槽相對，亦可供插塊予以穿伸扣
    合者；」，編號19要件「藉此鎖扣裝置及兩外撐片之結構設
    計，可使兩外撐片向下壓掣呈水平狀態時，該握柄之插塊得
    自動嵌入第二外撐片之插槽中產生鎖扣動作，」，以及編號
    20要件「並可藉由轉動鎖匙確實將握柄予以鎖扣，俾達操作
    快速，其多重安全鎖固之功效者。」。
  (三)被告所製造之系爭自行車攜車架，其包括：兩主桿，於主桿
    底端段藉一連接片相互樞設，於頂端段則利用兩彼此樞接之
    外撐片相互樞設，使兩外撐片向下壓掣呈水平狀態時，得透
    過槓桿原理控制連動兩主桿底端部同時產生夾合動作，並利
    用主桿底部內側相對處各設一套合件，以夾掣汽車後車廂之
    支撐座，藉以固定攜車架，另主桿之頂端則各設一掛載架，
    俾供自行車懸吊攜行者；上述兩外撐片之樞接處係搭設有一
    具座體及握柄之鎖扣裝置；其中，該座體之前端緣形成有一
    搭接面，搭接面適當處設有一穿槽，座體一側設有一貫穿孔
    ，並可藉一插銷轉動其上之凸塊於該貫穿孔中，另座體背部
    樞設有一具彈性按壓之握柄，握柄頭端側緣設有一滑槽，相
    對應於座體之貫穿孔設有一貫穿孔，前緣樞設有一連接塊，
    連接塊前端再樞設一插塊，使該握柄之插塊得受彈力保持插
    設於座體之穿槽中，且可透過插銷轉動其上之凸塊以卡止於
    座體與握柄之貫穿孔中，藉以固定握把不受按壓；令該座體
    之搭接面與握柄按壓側之第一外撐片相互鎖固，並於第一外
    撐片上設一插槽相對座體之穿槽，以供握柄之插塊穿伸，復
    令插銷側之第二外撐片頭端與第一外撐片適當段樞設，且其
    上設一插槽恰與第一外撐片之插槽相對，亦可供插塊予以穿
    伸扣合者；藉此鎖扣裝置及兩外撐片之結構設計，可使兩外
    撐片向下壓掣呈水平狀態時，該握柄之插塊得自動嵌入第二
    外撐片之插槽中產生鎖扣動作，並可藉由轉動插銷上之凸塊
    確實將握柄予以鎖扣，俾達鎖固之功效者（詳如附圖）。系
    爭攜車架經對應系爭專利申請專利範圍第1項之技術特徵，
    其技術內容亦可對應解析為20個要件，分別為編號1要件「
    一種汽車用之自行車攜車架結構改良，其係包括」，編號2
    要件「兩主桿，於主桿底端段藉一連接片相互樞設，於頂端
    段則利用兩彼此樞接之外撐片相互樞設，使兩外撐片向下壓
    掣呈水平狀態時，得透過槓桿原理控制連動兩主桿底端部同
    時產生夾合動作，」，編號3要件「並利用主桿底部內側相
    對處各設一套合件，以夾掣汽車後車廂之支撐座，藉以固定
    攜車架，」，編號4要件「另主桿之頂端則各設一掛載架，
    俾供自行車懸吊攜行者；」，編號5要件「上述兩外撐片之
    樞接處係搭設有一具座體及握柄之鎖扣裝置；」，編號6要
    件「其中，該座體之前端緣形成有一搭接面，」，編號7要
    件「搭接面適當處設有一穿槽，」，編號8要件「座體一側
    設有一貫穿孔，並可藉一插銷轉動其上之凸塊於該貫穿孔中
    ，」，編號9要件「另座體背部樞設有一具彈性按壓之握柄
    ，」，編號10要件「握柄頭端側緣設有一滑槽，相對應於座
    體之貫穿孔設有一貫穿孔，」，編號11要件「前緣樞設有一
    連接塊，」，編號12要件「連接塊前端再樞設一插塊，」，
    編號13要件「使該握柄之插塊得受彈力保持插設於座體之穿
    槽中，」，編號14要件「且可透過插銷轉動其上之凸塊以卡
    止於座體與握柄之貫穿孔中，藉以固定握把不受按壓；」，
    編號15要件「令該座體之搭接面與握柄按壓側之第一外撐片
    相互鎖固，」，編號16要件「並於第一外撐片上設一插槽相
    對座體之穿槽，以供握柄之插塊穿伸，」，編號17要件「復
    令插銷側之第二外撐片頭端與第一外撐片適當段樞設，」，
    編號18要件「且其上設一插槽恰與第一外撐片之插槽相對，
    亦可供插塊予以穿伸扣合者；」，編號19要件「藉此鎖扣裝
    置及兩外撐片之結構設計，可使兩外撐片向下壓掣呈水平狀
    態時，該握柄之插塊得自動嵌入第二外撐片之插槽中產生鎖
    扣動作，」，以及編號20要件「並可藉由轉動插銷上之凸塊
    將握柄予以鎖扣，俾達鎖固之功效者。」。系爭攜車架與經
    解析之申請專利範圍比對，系爭攜車架可以讀取系爭專利申
    請專利範圍第1項編號1、2、3、4、5、6、7、9、10、11、
    12、13、15、16、17、18、19要件所載技術特徵之文義，惟
    無法讀取編號8、14、20要件所載技術特徵之文義（詳如附
    表所示），故系爭攜車架並未落入系爭專利申請專利範圍第
    1項之文義範圍。
  (四)茲進一步判斷系爭攜車架編號8、14、20要件與系爭專利申
    請專利範圍第1項編號8、14、20要件之差異，是否為該發明
    所屬技術領域中具有通常知識者參酌侵害時之通常知識，即
    得知悉申請專利範圍之某項技術特徵得置換為被控侵權對象
    之技術內容，且其產生之作用、功能及效果是否相同：
  1.系爭專利申請專利範圍第1項編號8要件「座體一側端緣設有
    一具鎖片之鎖座，並可藉一鎖匙轉動鎖片」係藉一鎖匙插入
    鎖座並轉動鎖片而固定鎖片，系爭攜車架編號8要件「座體
    一側設有一貫穿孔，並可藉一插銷轉動其上之凸塊於該貫穿
    孔中，」則係藉插銷插入貫穿孔並轉動其上之凸塊卡止於該
    貫穿孔，依系爭專利說明書之創作說明可知，習見自行車攜
    車架之兩外撐片成水平後，大多僅利用插銷穿伸兩外撐片以
    鎖固功效，其具有如下之缺點：1.其插銷穿伸時，必須先以
    手調整兩外撐片之穿孔，其對準重疊時，方可順利將插銷穿
    伸鎖扣，故整體操作費時又費力，2.由於該插銷一般係以鍊
    條結合於攜車架適當處，或直接採分離式設計，故容易因鍊
    條斷裂或未妥適收藏而遺失，致無法達成鎖固功效，3.由於
    該習用攜車架結構係採用插銷穿扣，而該插銷容易因卡掣定
    位結構磨損或損壞而脫落致產生危險，本創作即運用於兩外
    撐片樞設處搭設一鎖扣裝置之攜車架結構，不僅可藉由直接
    壓掣鎖扣裝置，即可快速安裝鎖固攜車架於汽車上，更可透
    過鎖匙轉動鎖片以固定握柄，防止攜車架產生鬆脫（見本院
    卷(一)第61頁），雖習見自行車攜車架係將插銷應用於穿伸於
    兩外撐片樞接處之貫穿孔，而系爭攜車架則係將插銷應用於
    座體與握柄之貫穿孔，並以鍊條使之連結攜車架，惟就該技
    術領域之人士而言，使用插銷穿伸時必須對準重疊之貫穿孔
    ，故操作較為不便，且插銷係以鏈條結合於攜車架，即有脫
    落之危險，核與系爭專利係藉一鎖匙轉動鎖片，二者在技術
    手段實質上即不相同。原告雖主張系爭專利與系爭攜車架所
    需固定之對象皆為握柄，且鎖片固定與插銷固定係為從事該
    行業人士可輕易變更之技術手段，屬等效替代等情，惟查，
    系爭專利「鎖片固定」結構較精密（鎖座及鎖匙），穩定性
    較高（鎖匙鎖固），固定握柄不受按壓之效果較佳（鎖匙鎖
    固不易鬆脫），而系爭產品「插銷固定」結構較不精密（貫
    穿孔及插銷），穩定性較低（插銷在汽車行進時有可能因震
    動而脫離），固定握柄不受按壓之效果較差（插銷有可能脫
    離），二者屬於不同技術位階之產品，難謂為等效替代產品
    ，原告所言並非可採。其次，系爭專利之鎖座其功能在於供
    鎖匙插入鎖固或鬆開，而系爭攜車架之貫穿孔其功能在於供
    插銷及其凸塊插入鎖固或抽離，二者之功能在實質上亦非相
    同。再者，系爭專利之鎖座設計可以達到完全鎖固，沒有脫
    落之危險，且鎖固後鎖匙容易保管不會遺失，故安全性較高
    ，反之，系爭攜車架之貫穿孔設計，乃利用習用插銷固定，
    非但行駛中有脫落之虞，且鎖固後插銷有可能遭人抽離或失
    竊，安全性較低，二者之結果在實質上並不相同，是以系爭
    攜車架編號8要件係以實質不同之技術手段，達成實質不同
    之功能，而產生實質不同之結果，而未落入系爭專利申請專
    利範圍第1項編號8要件之均等範圍。
  2.系爭專利申請專利範圍第1項編號14要件「且可透過鎖匙轉
    動鎖片滑設於握柄之滑槽中，藉以固定握柄不受按壓；」係
    以一鎖匙穿入轉動一設於座體之鎖片，使其滑設於握柄之滑
    槽中，藉以固定握柄不受按壓，以達安全鎖固之目的，而系
    爭攜車架編號14要件「且可透過插銷轉動其上之凸塊以卡止
    於座體與握柄之貫穿孔中，藉以固定握把不受按壓；」係以
    一插銷轉動其上之凸塊，以卡止插銷於座體與握柄之貫穿孔
    中，藉以固定握柄不受按壓，以達鎖固之目的，二者相較均
    有固定握柄不受按壓之功能，並達成鎖固之結果，惟承前所
    述，系爭攜車架係以插銷固定握柄不受按壓，而系爭專利則
    係以鎖匙轉動鎖片固定握柄不受按壓，二者技術手段實質不
    同，是以系爭攜車架編號14要件係以實質不同之技術手段，
    達成相同之功能，而產生相同之結果，而未落入系爭專利申
    請專利範圍第1項編號14要件之均等範圍。
  3.系爭專利申請專利範圍第1項編號20要件「並可藉由轉動鎖
    匙確實將握柄予以鎖扣，俾達操作快速，其多重安全鎖固之
    功效者」係藉由轉動鎖匙確實將握柄予以鎖扣，以達操作快
    速且多重安全鎖固之目的，系爭攜車架編號20要件「並可藉
    由轉動插銷上之凸塊將握柄予以鎖扣，俾達鎖固之功效者」
    係藉由轉動插銷上之凸塊將握柄予以鎖扣，二者相較均有固
    定握柄不受按壓之功能，並達成鎖固之結果，惟承前所述，
    使用插銷穿伸時必須對準重疊之貫穿孔，故操作較為不便，
    且插銷有脫落或遭抽離之危險，而無法達成操作快速及多重
    安全鎖固之功效，是以二者之技術手段及結果實質上並不相
    同，是以系爭攜車架編號20要件係以實質不同之技術手段，
    達成相同之功能，惟未產生相同之結果，而未落入系爭專利
    申請專利範圍第1項編號20要件之均等範圍。
  4.綜上，系爭攜車架未落入系爭專利申請專利範圍第1項之均
    等範圍。
六、綜上所述，系爭攜車架未落入系爭專利申請專利範圍第1項
    之文義或均等範圍，從而原告依專利法第108條準用第84條
    第1項、民法第184第1項前段、第185 條、第28條等規定，
    請求被告等負連帶賠償責任，而請求如訴之聲明所示，為無
    理由，應予駁回。原告之訴既經駁回，其假執行之聲請亦失
    所依附，應併予駁回。
七、本件事證已臻明確，兩造其餘主張陳述及所提之證據，經本
    院斟酌後，認與判決結果不生影響，均毋庸再予論述，附此
    敘明。
八、訴訟費用負擔之依據：民事訴訟法第78條。
中    華    民    國    99    年     5    月   26     日
                    智慧財產法院第一庭
                                法  官  林欣蓉
以上正本係照原本作成。
如對本判決上訴，須於判決送達後20日內向本院提出上訴狀。
中    華    民    國    99    年     5    月   26     日
                                書記官  周其祥


司法院資訊處製作；財團法人民間司法改革基金會備份。
